【裁判字號】    94,簡,1030
【裁判日期】    950317
【裁判案由】    勞動檢查法
【裁判全文】
臺北高等行政法院判決
                                     94年度簡字第01030號
原      告  哈伯精密工業有限公司
代  表  人  甲○○
被      告  行政院勞工委員會
代  表  人  李應元（主任委員）
上列當事人間因勞動檢查法事件，原告不服行政院中華民國94年
10月20日院臺訴字第0940091642號訴願決定，提起行政訴訟。本
院判決如下：
    主  文
原告之訴駁回。
訴訟費用由原告負擔。
    事  實
一、事實概要：被告所屬中區勞動查所（以下簡稱中區勞檢所）
    於民國94年07月11日派員前往原告工廠實施勞動檢查時，原
    告未能提供公司執照、營利事業登記證、... 、急救人員證
    照等相關資料受檢。嗣中區勞檢所以94年07月21日勞中檢製
    字第0945001119號函，函請原告於94年08月05日上午09 時
    整，攜帶前述相關資料供其查閱，並作必要之說明。原告逾
    期未據辦理，顯有故意拒絕、規避檢查之事實，違反勞動檢
    查法第15條第2 項規定，依同法第35條第2 款規定，以94
    年08月09日勞中檢授字第0940300819號處分書，處原告罰鍰
    新臺幣（以下同）15萬元。原告不服，提起訴願，經訴願決
    定駁回，原告猶未甘服，遂向本院提起行政訴訟。
二、兩造主張：
甲、原告起訴意旨略以：
  (一)按所謂「比例原則」，係屬於憲法上之原則，憲法第23條設
    有規定。此原則亦為行政程序法第7條與行政執行法第3條規
    定所肯認，故行政程序應受比例原則之支配。另司法院釋字
    第409號解釋亦引用之作為立論基礎。行政法院歷年來裁判
    亦承認之，如83年判字第2291號判決：「按行政裁量權之行
    使，倘有違背法令誤認事實，違反目的，違反平等原則或比
    例原則等情形之一者，揆諸行政訴訟法第1條第2項之規定（
    註：舊法第1條第2項：『逾越權限或濫用權力之行政處分，
    以違法論。』），仍不失為違法。」合先陳明。
  (二)本案應無勞動檢查法第15條第2項規定之適用:
    (1)按「勞動檢查員執行職務時，得就勞動檢查範圍，對事業
      單位之『雇主』、『有關部門主管人員』、『工會代表』
      及『其他有關人員』為左列行為：1、...2、通知有關人
      員提出必要報告、紀錄、工資清冊及有關文件或作必要之
      說明。3、檢查事業單位應備置之文件、資料、物品等...
      。」「勞動檢查員依前項所為之行為，事業單位或有關人
      員不得拒絕、規避或妨礙。」分別為勞動檢查法第15條第
      1項第2、3款與同條第2項之規定。
    (2)於勞動檢查當日，相關受檢人員均不在原告處所，故應無
      勞動檢查法第15條第2項規定之適用:
      中區勞檢所於94年07月11日至原告處所實施勞動檢查，因
      原告代表人甲○○於同年07月08日即出國商務考察、廠長
      林金泉當日請假、生產管理課課長郭文一出差，亦即實施
      勞動檢查當日，前揭規定之受檢人員即「雇主」、「有關
      部門主管人員」及「其他有關人員」均不在公司；至於原
      告秘書助理蔡孟真則非屬上開法定受檢人員。今勞動檢查
      員雖要求提供檢查所需相關文件、資料受檢，但因其非對
      「雇主」、「有關部門主管人員」或「其他相關人員」為
      該項要求，縱在場原告秘書助理或其他公司員工未能配合
      提供所需相關資料受檢，亦不應遽認原告有違反前揭第15
      條第2 項規定之情事。
    (3)受檢當日在場秘書助理稱:「因原告負責人甲○○出國不
      在公司，廠長林金泉請假亦不在公司，本人無法取得上述
      資料。」以一根據負責人或權責主管之指示執行庶務性工
      作之秘書助理人員而言，負責人及廠長及相關權責主管既
      均不在公司，致未能取得受檢所需資料，應可理解。
  (三)原告非故意拒絕規避檢查:
    次就被告所指原告未依中區勞檢所94年07月21日勞中檢製字
    第094500119號函之通知，於同年08月05日攜帶相關資料前
    往說明並供查閱乙節，雖該函有原告職司收文人員收受送達
    ，然因其疏忽，未作適當處置，使得甲○○及相關部門主管
    未能即時獲悉前揭函所通知事項，致未依函載期日攜帶相關
    資料，前往中區勞檢所供查閱及說明，並非原告故意拒絕規
    避檢查；嗣原告收受送達之相關人員（即收文窗口守衛陳秋
    庚及秘書助理蔡孟真），已經原告予以申誡處分，此有懲處
    案內部行文乙紙可稽。
  (四)原處分逕處以原告最高15萬元之罰鍰，有違比例原則:
    (1)原告為國內最大機械冷卻系統製造商，係一國際化企業，
      今未於被告實施勞動檢查時，配合提供相關資料受檢及作
      相關說明，固屬事實；但係因原告之職務代理人制度未落
      實及人員管理未臻完善所肇致，確無抗拒、規避或妨礙勞
      動檢查之故意。
    (2)衡酌前述情形，加以斟酌於本件之前，原告素無違反勞動
      檢查法之紀錄，被告於勞動檢查法第35條所定「3萬元以
      上15萬元以下罰鍰」之裁量範圍內，祇須處以適中之罰鍰
      處分，即足收懲儆之效，然被告卻逕處以原告最高15萬元
      之罰鍰，實有違首揭法條及司法院釋字第409號解釋所揭
      示之比例原則。
  (五)綜上所陳，爰請求撤銷原處分及訴願決定。
乙、被告答辯意旨略以:
  (一)原告位於臺中縣太平市○○里○○○○路77號之工廠，於94
    年07月11日經中區勞檢所派員實施勞動檢查時，未按前開法
    令規定辦理；且中區勞檢所並以94年07月21日勞中檢製字第
    0945001119號函，函請原告於94年08月05日上午09時整攜帶
    前項所述相關資料至中區勞檢所供查閱，並作必要之說明。
    惟原告於上述時間，並未派員攜帶相關資料至中區勞檢所供
    查閱，並作必要之說明，違反勞動檢查法第15條第2 項，此
    有原告之會同檢查人員秘書蔡孟真簽認之談話紀錄及94 年
    07月21日勞中檢製字第0945001119號函為證，違規情事洵堪
    認定。
  (二)原處分並無違反比例原則:
  1.勞動檢查法第15條所稱「其他有關人員」係指業務相關承辦
    人員，縱雇主、有關部門主管人員當日不在，其應可提供受
    檢之資料:
    (1)原告辯稱勞動檢查法第15條所稱「雇主」、「有關部門主
      管人員」、「其他有關人員」均不在公司，秘書助理蔡孟
      真非屬法定受檢人員，縱在場原告公司秘書助理蔡孟真或
      其他公司員工未能配合提供所需相關資料受檢，亦不應遽
      認原告有違反勞動檢查法第15條第2項規定之情事云云。
    (2)惟查中區勞檢所勞動檢查員至原告工廠實施勞動檢查時，
      已出示勞動檢查證表明身分，所要求提供檢查之資料，係
      屬原告公司管理文件，無涉公司營業秘密；且勞動檢查法
      第15條所稱「其他有關人員」係指業務相關承辦人員等而
      言，縱使雇主、有關部門主管人員當日不在公司，業務相
      關承辦人員即應可提供受檢之資料，非為原告所稱:「以
      一根據負責人或權責主管之指示執行庶務性工作之秘書助
      理人員，負責人及廠長及相關權責主管既均不在公司，致
      『未能取得』受檢所需資料」，原告顯係故意拒絕提供資
      料檢查之行為。
  2.被告94年07月21日勞中檢製字第0945001119號函，經原告收
    文人員簽收，應生送達之效力:
    中區勞檢所於94年07月21日以勞中檢製字第0945001119號函
    ，函請原告於94年08月05日上午09時整，攜帶相關資料至中
    區勞檢所供查閱，並作必要之說明。被告於函中亦明確告知
    如未依指定時間前來，將依「勞工安全衛生法及勞動檢查法
    罰鍰案件處理要點」裁處原告15萬元罰鍰。該函經原告職司
    收文之人員於94年07月25日簽收，為原告所不爭，已生合法
    送達效力，且自收文日至擬檢查日，長達十餘日，原告於上
    述時間未派員攜帶相關資料供查閱，反辯稱該公司職司收文
    人員怠忽其責，未作適當處置，顯不足採信。
  3.原處分並無違反比例原則:
    (1)被告為執行違反勞工安全衛生法及勞動檢查法規定之行政
      罰鍰案件，訂有違反勞工安全衛生法及勞動檢查法罰鍰案
      件處理要點，作為裁處罰鍰之依據；並為遏止事業單位拒
      絕、規避或妨礙受檢，依被告93年11月15日勞檢一字第09
      30055935號函修正「違反勞工安全衛生法及勞動檢查法罰
      鍰案件處理要點」五、罰鍰額度(二)勞檢部分之規定，違反
      勞動檢查法第15條第2項，裁處罰鍰15萬元。
    (2)審酌本案原告僱用勞工約有130人，聲稱為國內最大機械
      冷卻系統製造商，係一國際化企業，惟當負責人甲○○、
      廠長林金泉、生產管理課長郭文一等人不在原告處所時，
      並未設有職務代理人；且職司收文人員怠忽其責，未作適
      當處置，原告雖辯稱係因其職務代理人之制度未落實及人
      員管理未臻完善所肇致，惟係屬其內部管理問題，原告應
      自負其責。
    (3)對於現場檢查及函請其提供相關資料受檢，原告前後兩次
      均未提供，違反情節重大，以違反勞動檢查法第15條第2
      項之規定論處並無違誤；並以勞動檢查法第35條第2款所
      定最高額度15萬元罰鍰之行政處分，尚無違反比例原則。
  (三)綜上論述，原處分及訴願決定並無違誤，爰請求判決駁回原
    告之訴。
    理  由
一、按「勞動檢查員執行職務時，得就勞動檢查範圍，對事業單
    位之雇主、有關部門主管人員、工會代表及其他有關人員為
    左列行為：一、詢問有關人員，必要時並得製作談話紀錄或
    錄音。二、通知有關人員提出必要報告、紀錄、工資清冊及
    有關文件或作必要之說明。三、檢查事業單位依法應備置之
    文件資料、物品等，必要時並得影印資料、拍攝照片、錄影
    或測量等。四、封存或於掣給收據後抽取物料、樣品、器材
    、工具，以憑檢驗。」「勞動檢查員依前項所為之行為，事
    業單位或有關人員不得拒絕、規避或妨礙。」「事業單位或
    行為人有左列情形之一者，處新臺幣3萬元以上15萬元以下
    罰鍰。一、... 二、違反第15條第2項規定者。」分別為勞
    動檢查法第15條第1項及第2項、第35條第2款之規定。
二、本件係中區勞檢所於94年07月11日派員前往原告工廠實施勞
    動檢查時，原告未能提供公司執照、營利事業登記證、...
    、急救人員證照等相關資料受檢；嗣中區勞檢所於94年07月
    21日函請原告於94年08月05日上午09時整，攜帶前述相關資
    料供其查閱，並作必要之說明。原告逾期未據辦理，被告認
    原告違反勞動檢查法第15條第2 項之規定，依同法第35條第
    2 款規定，處原告罰鍰15萬元。原告則表不服，為如事實欄
    所載之主張。
三、本院判斷如下：
  (一)中區勞檢所於94年07月11日派員前往原告位於臺中縣太平市
    ○○○○路77號工廠實施勞動檢查，原告並未能依要求提供
    公司執照、營利事業登記證、工廠登記證、勞工名冊、勞工
    保險卡、工資清冊、勞工請假紀錄、工作規則核備函、職工
    福利金委員會核備函、勞工安全衛生教育訓練及健康檢查資
    料、機械設備照片及操作人員證照等相關資料，其於94年7
    月21日函請原告於94年08月05日上午09時整攜帶前述相關資
    料至該所供查閱，並作必要之說明，原告逾期亦未據辦理之
    事實，有中區勞檢所94年07月21日勞中檢製字第0945001119
    號函、中華民國郵政交寄大宗掛號函件執、掛號郵件簽收清
    單等影本在卷足憑，洵堪認定。
  (二)本件中區勞檢所於94年07月21日以勞中檢製字第0945001119
    號函，函請原告於94年08月05日上午09時，攜帶相關資料至
    中區勞檢所供查閱，並作必要之說明乙事，揆諸上開掛號郵
    件簽收清單，已蓋有原告公司收發章，自屬合法有效送達。
    雖原告主張該函有原告職司收文人員收受送達，然因其疏忽
    ，未作適當處置，使得甲○○及相關部門主管未能即時獲悉
    前揭函所通知事項，致未依函載期日攜帶相關資料，前往中
    區勞檢所供查閱及說明，並非原告故意拒絕規避檢查乙節；
    原告上開主張縱認屬實，雖非故意，仍屬過失；按行政罰法
    第7 條規定：「違反行政法上義務之行為非出於故意或過失
    者，不予處罰。」、「法人、設有代表人或管理人之非法人
    團體或其他組織違反行政法上義務者，其代表人、管理人、
    其他有代表權之人或實際行為之職員、受僱人或從業人員之
    故意、過失，推定為該等組織之故意、過失。」，是本件既
    係原告之從業人員之過失，原告仍應負責。
  (三)至原告主張中區勞檢所於94年07月11日至原告處所實施勞動
    檢查，因原告代表人甲○○於同年07月08日即出國商務考察
    、廠長林金泉當日請假、生產管理課課長郭文一出差，亦即
    實施勞動檢查當日，前揭規定之受檢人員即「雇主」、「有
    關部門主管人員」及「其他有關人員」均不在公司；至於原
    告秘書助理蔡孟真則非屬上開法定受檢人員乙節；查受檢當
    日在場秘書助理蔡孟真稱: 「因原告負責人甲○○出國不在
    公司，廠長林金泉請假亦不在公司，本人無法取得上述資料
    。」等語；是以，原告負責人甲○○、廠長林金泉及生產管
    理課課長郭文一等人，當日因故不在，理應設有職務代理人
    ；縱蔡孟真既為秘書助理，並非職務代理人，仍屬勞動檢查
    法第15條第1 項所謂「其他有關人員」，原告主張秘書助理
    蔡孟真非屬法定受檢人員，容有誤解，自不足採。況中區勞
    檢所所屬檢查員要求原告所提供檢查之資料，係屬管理文件
    ，並非機密文件，理應置於原告營業處所；從而，原告拒絕
    提供資料接受檢查，自無正當理由。
  (四)對於現場檢查及函請其提供相關資料受檢，原告前後兩次均
    未提供，已如上述；被告認原告係以違反勞動檢查法第15條
    第2 項之規定，並依同35條第2 款予以處罰，自無違誤；另
    被告認原告情節重大，依違反勞工安全衛生法及勞動檢查法
    罰鍰案件處理要點，作為裁處罰鍰之參考依據即處以最高額
    度罰鍰15萬元，尚無違反比例原則。
四、綜上所述，原處分於法並無不合，訴願決定予以維持，亦無
    違誤。原告徒執前詞，聲請撤銷原處分及訴願決定，為無理
    由，應予駁回。又本件依卷內資料，事證已臻明確，爰不經
    言詞辯論為之，併此敘明。
據上論結，本件原告之訴為無理由，爰依行政訴訟法第236條、
第195條第1項後段、第98條第3項前段，判決如主文。
中    華    民    國    95    年    3    月    17    日
                         第七庭  法  官   黃  秋  鴻
上為正本係照原本作成。
本件以訴訟事件所涉及之法律見解具有原則性者為限，始得於本
判決送達後20日內向本院提出上訴狀並表明上訴理由，如已於本
判決宣示後送達前提起上訴者，應於判決送達後20日內補具上訴
理由（均按他造人數附繕本），且經最高行政法院許可後方得上
訴。
中    華    民    國    95    年    3    月    17    日
                                     書記官   王琍瑩


司法院資訊處製作；財團法人民間司法改革基金會備份。
